【裁判字號】    97,重訴,36
【裁判日期】    970909
【裁判案由】    不動產移轉登記
【裁判全文】
臺灣嘉義地方法院民事判決              97年度重訴字第36號
原      告  戊○○
訴訟代理人  蔡碧仲律師
            張宗存律師
被      告  丁○○
            丙○○
共      同
訴訟代理人  陳信宏律師
複代理人    己○○
上列當事人間不動產移轉登記事件，於民國97年8 月26日言詞辯
論終結，本院判決如下：
    主      文
原告之訴駁回。
訴訟費用由原告負擔。
    事實及理由
甲、程序事項：
一、原告於判決確定前，得撤回訴之全部或一部，但被告已為本
    案之言詞辯論者，應得其同意；訴之撤回應以書狀為之，但
    於期日，得以言詞向法院或受命法官為之，以言詞所為訴之
    撤回，應記載於筆錄，如他造不在場，應將筆錄送達。民事
    訴訟法第262 條第1 項至第3 項定有明文。本件第三人黃振
    彥原起訴請求被告丁○○、丙○○應各將坐落嘉義市○段○○段1631建號建物（下稱系爭建物）所有權應有部分四分之
    一移轉登記予黃振彥所有。嗣於民國97年7 月15日言詞辯論
    期日撤回起訴，被告則表示同意其撤回，有當日言詞辯論筆
    錄可按，依前揭規定，黃振彥撤回起訴，已生效力。
二、按訴狀送達後，原告不得將原訴變更或追加他訴，但被告同
    意者，不在此限，民事訴訟法第255 條第1 項第1 款定有明
    文。本件原告起訴時原請求被告丁○○、丙○○應各將坐落
    嘉義市○段○○段0019之0010地號土地（下稱系爭土地）所
    有權應有部分四分之一及其上系爭建物所有權應有部分四分
    之一移轉登記予原告。嗣於97年7 月15日言詞辯論期日，聲
    明請求被告丁○○、丙○○應各將系爭建物所有權應有部分
    二分之一及系爭土地所有權應有部分四分之一移轉登記予原
    告。核原告所為，屬擴張其應受判決事項之聲明，被告已表
    示同意，自應准許，合先敘明。
乙、實體事項：
一、原告主張：原告為被告丁○○、丙○○之父，訴外人黃振彥
    （原告之女乙○○之配偶）為原告之女婿。民國93年4 月27
    日，原告與黃振彥共同出資，向訴外人施俊彥等購買系爭土
    地及其上系爭建物，買賣價金新臺幣（下同）16,429,000元
    ，並以乙○○之名義與出賣人等簽訂買賣契約，原告與黃振
    彥則各取得系爭土地及建物所有權應有部分二分之一。惟因
    原告因年歲已高，為避免將來課徵高額之遺產稅，且系爭房
    地本係黃振彥為使原告安享晚年所購買，黃振彥遂與原告達
    成合意，將其系爭建物之所有權應有部分借名登記在原告名
    下，原告基於同樣考量，遂與被告達成合意，將系爭土地所
    有權應有部分各四分之一及系爭建物所有權應有部分各二分
    之一分別借名登記於被告名下。如今，兩造間信任關係不再
    ，原告以本件起訴狀繕本之送達為終止借名登記契約之意思
    表示，自得依民法第179 條請求被告丁○○、丙○○應各將
    系爭建物所有權應有部分二分之一及系爭土地所有權應有部
    分四分之一移轉登記予原告，至於兩造於97年1 月14日所訂
    協議書真意僅是約訂於原告死亡後，要將房屋各一間分給被
    告而已等語，並聲明：被告丁○○、丙○○應各將系爭建物
    所有權應有部分二分之一及系爭土地所有權應有部分四分之
    一移轉登記予原告。
二、被告則以：系爭土地及建物為原告與其配偶甲○○共同出資
    購買後，贈與予被告及乙○○，兩造間並無借名登記契約存
    在。又依兩造於97年1 月14日所訂立之協議書內容，約定
    被告應將系爭建物過戶至原告及甲○○共有，乙○○承認系
    爭房屋為父母所有；同意進行系爭土地二等分持分之測量
    分割；乙○○放棄系爭房屋之繼承權。是兩造間無論有無
    借名登記否，應依協議書所定方式履行，故原告主張無理由
    等語作為抗辯，並聲明：原告之訴駁回。
三、原告主張兩造間有前揭內容之借名契約存在乙節，為被告否
    認，並以前詞置辯。惟兩造間因發生本件糾紛，而由原告之
    次子林漢輝出面協調，於97年1 月14日簽訂協議書乙節，為
    兩造所不爭執，復有協議書一紙附卷可按，堪信為真實。查
    系爭協議書記載：「茲同意嘉義市○○路215 ～221 號等房
    屋及土地處理方式如下：一、嘉義市○○路215 、217 號房
    屋過戶至林章及甲○○共有，乙○○承認該二樓房屋為父
    母二人共有。二、同意進行土地二等分持份之測量分割。三
    、乙○○放棄嘉義市○○路215 、217 號之繼承權。」等語
    。而按解釋意思表示，應探求當事人之真意，不得拘泥於所
    用之辭句，民法第98條定有明文；又按解釋私人之契約應再
    通觀全文，並斟酌立約當時之情形，以期不失立約人之真意
    。（最高法院92年台上字第1583號判決意旨參照）。觀諸前
    揭協議內容、系爭土地及建物所有權登記之現狀，及證人乙○○於本院審理時證稱略以：當初是要把土地分割清楚，我
    才同意承認房屋是我父母的等語（見本院卷第107 頁），應
    可推知前揭協議之真意應係立協議書人約定將系爭土地按二
    等分為分割，其中一部分歸黃振彥所有，另一部分土地連同
    其上包含系爭建物在內之全部建物，則由被告將所有權移轉
    登記與原告及訴外人甲○○共有。準此，縱然兩造間有如原
    告主張之借名登記契約存在，然兩造為解決因此所生之紛爭
    ，已經另訂協議書，約定於系爭土地分割後，始由被告將所
    分得之土地連同系爭建物所有權移轉登記與原告及甲○○共
    有。原告自不得再依原契約之法律關係及法律效果為請求（
    即請求被告丁○○、丙○○各將系爭土地所有權應有部分四
    分之一及系爭建物所有權應有部分二分之一移轉登記予原告
    ），亦即在系爭土地依系爭協議書第2 條約定為分割前，原
    告尚不得請求被告移轉系爭土地及建物之所有權，且縱已可
    請求，原告亦僅能請求將分割後所分得之土地及系爭建物所
    有權移轉登記與原告及甲○○共有，而不得請求移轉登記為
    原告單獨所有。
四、從而，原告依不當得利之法律關係請求被告丁○○、丙○○
    各將系爭土地所有權應有部分四分之一及系爭建物所有權應
    有部分二分之一移轉登記予原告，於法無據，應予駁回。
五、按當事人聲明之證據，除認為不必要者外，法院應為調查，
    民事訴訟法第286 條定有明文。而所謂「不必要者」，係指
    當事人聲明之證據中，依當事人聲明之意旨與待證之事實，
    毫無關聯，或法院就某事項已得心證，而當事人仍聲明關於
    該事項之證據方法等情形而言。原告為證明兩造間確有借名
    登記契約存在，聲請傳喚林漢輝（即原告之子）及調閱乙○○帳戶資料。惟縱認兩造間確有借名登記契約存在，原告亦
    不得為本件之請求，已經認定如前，是原告聲請調查前揭證
    據，已無必要，而無須再調查。至兩造其餘主張陳述及所提
    之證據，亦核與判決結果不生影響，均毋庸再予審酌，附此
    敘明。
丙、據上論結，本件原告之訴無理由，依民事訴訟法第78條，判
    決如主文。
中    華    民    國    97    年    9     月    9     日
                  民事第一庭  法  官  林望民
以上正本係照原本作成
如對本判決上訴須於判決送達後20日內向本院提出上訴狀
中    華    民    國    97    年    9     月    9     日
                              書記官  陳慶時


司法院資訊處製作；財團法人民間司法改革基金會備份。
